最高法院刑事判決　　　　　　一○○年度台上字第二五○四號
上　訴　人　陳佳申
　　　　　　吳淑華
上 列一人
選任辯護人　林國泰律師
上列上訴人等因違反毒品危害防制條例案件，不服台灣高等法院
花蓮分院中華民國一００年二月十四日第二審判決（九十九年度
上訴字第一六八號，起訴案號：台灣花蓮地方法院檢察署九十八
年度偵字第五三０一號、九十九年度偵字第一０七一、一三一一
號），提起上訴，本院判決如下：
    主  文
原判決關於其附表編號一、二、六所示陳佳申販賣第一級毒品及
第二級毒品部分均撤銷，發回台灣高等法院花蓮分院。
其他上訴駁回。
    理  由
壹、發回（原判決附表編號一、二、六）部分：
本件原判決維持第一審論處上訴人陳佳申如其附表（下稱附表）
編號一、二所示販賣第一級毒品二罪刑，同附表編號六所示販賣
第二級毒品罪刑之判決，駁回其該部分在第二審之上訴，固非無
見。
惟查：(一)、證據之證明力，雖由法官評價，然心證之形成，由來
於經嚴格證明之證據資料之推理作用，通常有賴數個互補性之證
據始足以形成確信心證，單憑一個證據則較難獲得正確之心證。
尤其具有對向性關係之單一證據，如毒品交易之買賣雙方，買方
或為獲邀減刑寬典，不免有作利己損人之不實供述之虞。此種虛
偽危險性較大之被告以外之人所為之陳述，為避免其嫁禍他人，
藉以發見實體之真實，除以具結、交互詰問、對質等方法，以擔
保其真實性外，自仍應認有補強證據以增強其陳述之憑信性，始
足為認定被告犯罪事實之依據。本件原判決認定陳佳申有於民國
九十八年十月十日販賣第一級毒品海洛因予劉建華二次之犯行（
即附表編號一、二所示）。依理由之說明，係以證人劉建華於偵
審之證詞及卷附相關通訊監察譯文，暨陳佳申否認該部分犯罪事
實所持辯解前後不一致，乃卸責之詞為其論據，說明劉建華關於
向陳佳申洽購毒品事宜之證詞，與相關通訊監察譯文內容相符可
資佐證，自得執為認定陳佳申該部分犯罪之依據（見原判決第十
一頁倒數第十一行以下至第十四頁第二二行）。然陳佳申已否認
該部分之販毒，縱所持之辯解不實在，仍須有積極證據證明其犯
罪，始得據為不利之認定。而上揭犯行似未同時查獲任何與毒品
海洛因有關之證物，細繹原判決所採憑之相關通訊監察譯文之記
載，其內容縱屬實情，似僅止於證明陳佳申有於所載時間與劉建
華通話，對話內容僅關乎劉建華與陳佳申相約見面等旨，就毒品
交易內容則隻字未提等情（見原判決第十二頁第四至十九行、第
十三頁倒數第八行以下至第十四頁第五行），似無從認定陳佳申
與劉建華有已達成該部分毒品交易合意之情事。原判決固說明依
憑證人劉建華於偵審之證詞，雙方約定見面乃為毒品交易，惟縱
其二人曾依約定見面，然是否確為毒品交易，仍須有補強證據以
資證明，原判決未說明如何依憑陳佳申與劉建華相約碰面之通訊
監察譯文內容，即得出前揭結論，而具補強證據得獲致增強證人
劉建華陳述憑信性之心證理由，原審未進一步究明，並調查其他
必要之證據，單憑上揭證人偵審之證言，即論以陳佳申該部分販
賣第一級毒品二罪，殊嫌速斷，自難昭折服。(二)、事實認定與理
由說明不相一致，或事實或理由欄內之記載，前後齟齬，均屬判
決所載理由矛盾，其判決當然為違背法令。又「安非他命」與「
甲基安非他命」為不同種類之第二級毒品，此觀毒品危害防制條
例第二條附表二分別列於第二級毒品之第十二項與第八十九項即
明。依原判決認定之事實，陳佳申於九十八年十月二十七日，以
新台幣（下同）三千五百元之價格販賣第二級毒品「甲基安非他
命」予宋紫民，並謂「起訴書誤載為安非他命」（見原判決第三
頁六），因而論以陳佳申販賣第二級毒品罪責。但附表所載該部
分之犯罪事實，又認定陳佳申乃販賣毒品「安非他命」予宋紫民
（見原判決第三五頁附表編號六）。關於陳佳申係販賣毒品甲基
安非他命予宋紫民，原判決事實之認定，前後齟齬，已有理由矛
盾之違法；又依卷內資料，本案並未扣得毒品甲基安非他命，原
判決固說明依憑卷附花蓮警察局花蓮分局（下稱花蓮警察局）九
十九年十月二日花市警刑字第０九九００二六九二九號函附慈濟
大學濫用藥物檢驗中心之檢驗報告、尿液檢體採集送驗記錄表等
證據資料，為認定陳佳申販賣予宋紫民為毒品「甲基安非他命」
之依據（見原判決第五頁第三行以下）。惟依據該檢驗報告顯示
，宋紫民送驗之尿液就安非他命類之「安非他命」及「甲基安非
他命」均顯現陽性反應（見原審卷第二０九、二一０頁），而原
判決所採憑證人宋紫民於偵查之證詞亦陳稱其曾向陳佳申購買「
安非他命」（見原判決第二一頁第七行，第五三０一號偵查卷第
四二、四三頁）。實情究竟如何，審理事實之法院自應詳於勾稽
調查，明白審認，並於理由內予以說明，始為適法。原判決未遑
詳察，遽以上揭檢驗報告之部分結果認定陳佳申販賣予宋紫民之
毒品為「甲基安非他命」，難謂無證據調查未盡及理由不備之違
法。陳佳申上訴意旨執以指摘原判決該部分不當，非無理由，應
認該部分有撤銷發回之原因。
貳、駁回（附表編號三至五）部分：
按刑事訴訟法第三百七十七條規定，上訴於第三審法院，非以判
決違背法令為理由，不得為之。是提起第三審上訴，應以原判決
違背法令為理由，係屬法定要件。如果上訴理由書狀並未依據卷
內訴訟資料，具體指摘原判決不適用何種法則或如何適用不當，
或所指摘原判決違法情事，顯與法律規定得為第三審上訴理由之
違法情形，不相適合時，均應認其上訴為不合法律上之程式，予
以駁回。本件原判決維持第一審論處陳佳申附表編號三所示販賣
第一級毒品（累犯）罪刑（量處有期徒刑），陳佳申、吳淑華同
附表編號四、五所示共同販賣第一級毒品（均累犯）二罪刑（均
量處有期徒刑）之判決，駁回陳佳申、吳淑華該部分在第二審之
上訴，已詳敘認定犯罪事實所憑之證據及其認定之理由，對於陳
佳申辯稱與劉建華交易金額為一千元云云，為不足採，亦已依據
卷內資料，詳予指駁。陳佳申上訴意旨略以：(一)、證人劉建華之
警詢陳述係經警未依刑事訴訟法程序違法取得，不具證據能力，
原判決逕採該警詢證言為論處陳佳申附表編號三犯罪之基礎，自
屬違法；附表編號三部分之相關通訊監察譯文，似未言及毒品交
易，附表編號三至五部分未查獲毒品海洛因，亦無證人劉建華、
潘淑芳相關尿液檢驗報告，而證人陳冬花之藥檢報告則已逾有效
採驗尿液期限，不能執為認定陳佳申該部分犯罪之佐證；原判決
未據說明認定陳佳申於附表編號三至五部分所販賣者係毒品海洛
因所憑之依據，僅依憑相關證人片面之詞認定其該部分犯罪，採
證違法；原判決未說明陳佳申上揭販毒犯行具營利意圖，及與同
案被告吳淑華、林慈恩間有意圖營利犯意聯絡之理由，復未傳喚
吳淑華、羅國祥調查釐清附表編號三之實情，有理由欠備及證據
調查未盡之違誤；原審未於審判期日逐一提示卷附花蓮警察局九
十九年十一月七日花市警刑字第０九九００三一０九八號函、財
團法人佛教慈濟綜合醫院（下稱慈濟醫院）九十九年十月二十七
日慈醫文字第０九九０００二四一０號函文及所附病情說明書為
調查，難認已賦予陳佳申及其辯護人辯論證據證明力之機會，所
踐行之訴訟程序，自有可議；附表編號四部分，陳佳申似無金錢
犯罪所得，原判決仍宣告與吳淑華、林慈恩連帶沒收，其事實認
定與理由之說明齟齬；原判決認定陳冬花扣除購毒款項，其餘五
百元則抵償先前積欠吳淑華之債務，與陳冬花於警詢、偵審證稱
積欠吳淑華六百元不符，顯與卷證資料不相適合。(二)、陳佳申主
動供出附表編號四之毒品來源林慈恩販毒事證，原審未傳喚林慈
恩調查，未依毒品危害防制條例第十七條第一項規定減刑，有判
決不適用法則之違法，又既認定其坦承附表編號三至五之犯行，
未適用刑法第五十九條規定酌減其刑，亦非適法；陳佳申上揭行
為後，毒品危害防制條例第四條經於九十八年五月二十日修正，
原判決謂無新舊法比較之適用，同有判決不適用法則之違誤等語
。吳淑華則略以：(一)、原判決就相關通訊監察譯文如何之內容得
憑以判斷吳淑華附表編號五之犯行，未具體勾稽說明，僅概括羅
列為證據，有違證據法則及理由不備之違失；未說明認定附表編
號四、五部分吳淑華所販賣者係毒品海洛因所憑之依據，對證人
陳冬花之尿液檢驗報告呈陰性反應未說明不予採納或審酌之理由
，同有判決理由欠備之違法。(二)、原審未查明同案被告林慈恩是
否經緝獲，復未說明林慈恩有否客觀上不能調查之情形，即未傳
喚調查，有證據調查未盡及理由不備之違法；原判決未說明卷附
花蓮警察局九十九年十一月七日花市警刑字第０九九００三一０
九八號函文及所附通訊監察譯文如何符合傳聞證據例外可信之理
由，遽採為認定吳淑華附表編號四部分，無毒品危害防制條例第
十七條第一項減刑規定適用之依據，有違證據法則等語。惟查：
(一)、犯罪事實之認定、證據之取捨及證明力之判斷，俱屬事實審
法院之職權，苟其取捨判斷不違背經驗法則與論理法則，即不能
指為違法。原判決已敘明依憑陳佳申、吳淑華分別於偵審供承附
表編號三至五所載部分或全部犯罪事實，佐以其他證據調查之結
果，認定其二人有所載販賣或共同販賣第一級毒品海洛因之犯行
，核與自白事實相符，已足資認定該部分犯罪事實，論以上揭販
賣第一級毒品各罪，無適用法則不當之違法；原判決並未採納證
人劉建華之警詢證詞為認定陳佳申有附表編號三犯行之依據，無
採證違法，未同時說明與判決本旨無關之證據如何不足採，乃取
捨證據之當然結果，尚非理由不備。稽之卷附原審筆錄之記載，
吳淑華及其辯護人對卷附附表編號四、五相關之通訊監察譯文同
意具證據能力（見原審卷第一三九頁），審判長於審判期日就上
揭證據，亦已依法逐一踐行調查證據之程序，吳淑華及其辯護人
就該部分均表稱「沒有意見」（同上卷第三二九頁正背面），採
為該部分論罪之依據，於法無違，縱理由內就部分通訊監察譯文
未臚列其內容，然既併羅列譯文內容之相關卷頁以資憑據，經核
亦屬相符（見第五三０一號偵查卷第七八頁），無理由不備之違
法。又原審於審判期日確已由審判長逐一提示上揭花蓮警察局、
慈濟醫院相關函文及所附病情說明書並告以要旨，給予陳佳申及
其辯護人辯駁證據證明力之機會（見原審卷第三二九頁背面、第
三三０頁），陳佳申上訴意旨漫指原審踐行該部分證據調查之程
序違法，顯非依據卷內訴訟資料執為指摘。(二)、毒品危害防制條
例所謂販賣毒品罪，係指以營利為目的，意圖販賣而有販入或賣
出毒品之行為而言，其販入及賣出之行為，不必二者兼備，有一
即屬成立，亦不論是否果真獲得利益。原判決已敘明陳佳申基於
營利意圖，於附表編號三至五所載時間、地點分別販賣毒品海洛
因予劉建華、潘淑芳、陳冬花等旨，併於理由內說明販賣毒品為
政府查緝森嚴之犯罪，苟非圖差價利潤，當無甘冒重典而犯罪之
風險，陳佳申販賣該毒品，主觀上有營利意圖等情之理由。所為
論斷，符合論理法則且不違背社會經驗之合理判斷。又販賣毒品
罪之成立，並不以必經查獲相關毒品或以購毒者之尿液檢驗報告
為其證明方法。原判決勾稽卷內各證據資料，已說明認定陳佳申
、吳淑華有上揭販賣毒品海洛因之理由，於法並無不合。其等上
訴意旨執未扣獲毒品或無購毒者尿液檢驗報告為佐證，指摘原判
決該部分違法，非適法之第三審上訴理由。再原判決已敘明附表
編號四之犯罪所得，依毒品危害防制條例第十九條第一項陳佳申
與共同正犯吳淑華、林慈恩連帶沒收或抵償，及扣案行動電話號
碼SIM卡同為沒收宣告之依據及理由，並非無據，無違法可言。
(三)、本院為法律審，應以第二審判決所確認之事實為基礎，據以
判斷原審判決是否違背法令，故於第二審判決後，不得主張新事
實或提出新證據為其第三審之上訴理由。原判決已依憑卷內證據
資料，說明證人即同案被告林慈恩經通緝，於原審不能到案調查
之理由，未為調查，不能指為違法。依據原審筆錄之記載，陳佳
申及其辯護人於辯論終結前，均未聲請吳淑華、羅國祥就附表編
號三部分有如何待調查之事項（見原審卷第一三八頁以下、第二
七五頁以下、第三二二頁以下各筆錄），審判長於審判期日調查
證據完畢時，詢問「尚有證據請求調查？」陳佳申及其辯護人均
答稱「無」（同上卷第三三０頁背面、第三三一頁）。原審以陳
佳申該部分販毒事證明確，認無調查之必要，縱未說明其理由，
不能指為違法。陳佳申於上訴本院時，始主張原審有此部分證據
調查未盡之違法，顯非依據卷內資料而為指摘。(四)、毒品危害防
制條例第十七條第一項所謂「供出毒品來源，因而查獲其他正犯
或共犯者」，係指具體提供毒品來源之資訊，使調查或偵查犯罪
之公務員知悉而對之發動調查或偵查，並據以破獲者而言。依據
原審筆錄之記載，陳佳申、吳淑華及其等辯護人對卷附花蓮警察
局九十九年十一月七日花市警刑字第０九九００三一０九八號函
文及所附通訊監察譯文均不爭執其證據能力（見原審卷第三三０
頁），審判長於審判期日就上揭證據，亦已依法踐行調查證據之
程序，渠等就該部分均表稱「沒有意見」（同上卷頁），於辯論
終結前，均未聲請該部分有何待調查之事項（同上卷第二七五頁
以下、第三二二頁以下各筆錄），顯已賦予渠等充分辯駁該項證
據證明力之機會，採為陳佳申、吳淑華上揭犯行無毒品危害防制
條例第十七條第一項減刑規定適用之依據，無不適用法則之違法
。(五)、量刑輕重，係屬事實審法院得依職權自由裁量之事項，苟
已以行為人之責任為基礎，並審酌刑法第五十七條各款所列情狀
而未逾越法定刑度，即不得遽指為違法。而同法第五十九條之酌
量減輕其刑，必須犯罪另有特殊原因與環境等，在客觀上足以引
起一般同情，認為即予宣告法定最低刑期，猶嫌過重者，始有其
適用。原判決已說明第一審關於陳佳申附表編號三至五部分之判
決，審酌刑法第五十七條各款所列事項而為量刑，並無不當之理
由，既未逾越法定刑度，亦未濫用其權限，併已敘明陳佳申上揭
所犯無情輕法重之情形，未酌減其刑，無違法可言。至原判決關
於陳佳申上揭販賣第一級毒品之行為，應直接適用九十八年五月
二十日修正公布，同年月二十二日生效之毒品危害防制條例第四
條之新法，無比較新舊法問題之說明。所為立論縱未盡洽，然於
原審裁判時上揭修正條文已發生效力，依法仍應為相同之判決，
原判決所為立論，於該部分之判決本旨不生影響，即不能認係適
法上訴第三審之理由。此外，上訴意旨，就原審依職權採證認事
之適法行使，或就原判決已說明事項，專憑己見，泛指為違法，
且為單純事實之爭執，或與判決本旨無關之枝節問題為事實之爭
辯，俱非適法之第三審上訴理由，應認其等之上訴不合法律上之
程式，均予以駁回。
據上論結，應依刑事訴訟法第三百九十五條前段、第三百九十七
條、第四百零一條，判決如主文。
中    華    民    國  一○○  年    五    月   十二   日
                      最高法院刑事第九庭
                          審判長法官  石  木  欽  
                                法官  洪  佳  濱  
                                法官  韓  金  秀  
                                法官  段  景  榕  
                                法官  周  煙  平  
本件正本證明與原本無異
                                      書  記  官  
中    華    民    國  一○○  年    五    月   十七   日
                                                      V